【裁判字號】    89,訴緝,610
【裁判日期】    900626
【裁判案由】    偽造有價證券
【裁判全文】
臺灣臺中地方法院刑事判決                        八十九年度訴緝字第六一號
    公  訴  人  台灣台中地方法院檢察署檢察官
    被      告  丁○○
    選任辯護人  周平凡
右列被告因偽造有價證券等案件，經檢察官提起公訴（七十四年偵字第七四０六號）
，本院判決如左：
    主  文
丁○○共同連續意圖供行使之用，而偽造有價證券，處有期徒刑貳年。緩刑伍年。偽
造如附表所示九十四張支票，均沒收。
    事  實
一、丁○○原係吉國有限公司之負責人，緣於丙○○在台北經商失敗，其向丁○○所
    借之票款無法清償，乃於民國（下同）七十一年九月間邀同丁○○、甲○○等三
    人至台中市合夥經商（使用盛轟興公司名義）經營包裝料材，丁○○為獲清償，
    即以應允，惟因丙○○、丁○○均有退票之紀錄，依規定不能再申請支票存款開
    戶，甲○○亦恐嗣後退票遭受處罰，三人乃在台中市某地共同謀議，由甲○○囑
    不知情之妻吳林秋蘭為介紹人，再由丙○○於七十一年九月十七日持其所保管之
    其弟乙○○身分證及印章，前往台中區中小企業銀行台中分行，自稱乙○○，並
    於該分行之支票存款約定書、支票存款開戶申請書及擔當付款約定書上偽造乙○○署押及盜用乙○○印章於其上，而偽造乙○○名義之各該約定書及申請書，並
    將之提出於該分行，致不知情之該分行承辦人員陳世賢准其開設支票存款戶，領
    支票使用，足以生損害於乙○○（所涉行使偽造私文書罪，已罹於時效消滅），
    並自七十一年九月十七日起至七十二年二月廿五日止，先後申請支票簿五本，共
    一百七十五張（支票號碼０一八四五一至一八五００、００一九五一至二０００
    、００五一五一至五二００及００三七二六至三七五０），丙○○、甲○○、丁○○領得支票後，基於概括犯意，或由丙○○或由丙○○囑不知情之會計人員以
    乙○○名義簽發使用，至七十二年八月三十一日止，共偽造如附表所示之支票九
    十四張，其中附表編號八二至九四號支票經提示不獲兌現，餘均兌現。
二、案經台灣台中地方法院檢察處（即現在之檢察署）檢察官偵查起訴。
    理  由
一、訊據被告丁○○矢口否認上揭犯行，辯稱：伊當時只知道丙○○向他的弟弟乙○○借票，根本不知道丙○○未經其弟弟乙○○之同意而開戶、請領支票及簽發支
    票之事，而且伊不知乙○○有精神方面之疾病云云。經查：
（一）乙○○自十九歲（按乙○○係四十七年十二月廿五日生，十九歲為六十六年間
      ）即罹患精神病，到七十四年間尚未醫好，其間乙○○不了解他人講話，答非
      所問，病情至為嚴重，業據與乙○○同住之姐姐楊碧霞證述在卷（見七十三年
      度他字第六九號第十、第五十四、本院七十三年度訴字第七六七號第六十五頁
      ），而乙○○自六十八年五月起至七十三年六月十七日止先後就醫於台中市靜
      和醫院、台北鄭信雄醫師、台北縣宏濟醫院，亦據靜和醫院副院長饒鴻賓於本
      院七十三年訴字第七六七號刑事卷內到庭結證，並有鄭信雄醫師信函及宏濟醫
      院精神科醫院函件附於前揭刑事卷內（詳見前揭刑事卷八五頁、八九－一頁、
      第七十二頁及七十三年度他字第三頁）。自此以觀，乙○○殊無可能同意丙○○為其開設支票存票款戶領用支票之能力。
（二）又共同被告丙○○以乙○○之名義申請開設支票存款戶經過，亦據丙○○之妻
      楊陳阿茶於偵查中證稱：七十一年間我們在台北住的時侯，他（指乙○○）有
      一部機車請我先生賣，交身分證給我先生，跟我先生一起去刻印章，要辦理過
      戶手續，後來我們搬到台中住，乙○○仍住台北他大姐（指楊碧霞）地方，身
      分證和印章還在我先生那邊，而甲○○和我先生和另外二人一共四人要合夥做
      生意，但因他們都不能請領支票，我的先生跟甲○○二人就以乙○○之印章和
      身分去開戶，要用在他們四個人生意上週轉等語（見同上他字卷第三十六頁、
      三十七頁及四九頁），而被告丁○○及共同被告甲○○、丙○○等三人，擬合
      夥之前，曾在七十一年間由台北前往台中，在台中市某地共同商議用乙○○名
      義開立支票存款戶，領取支票使用，業據共同被告丙○○於本院七十四年度訴
      字第一一七八號刑事卷內供述在卷，再參以於七十一年間開設公司合夥經營公
      司在當時之時空為一大事，大皆慎重其事，被告入股為該公司之股東，且當時
      參與合夥之人，就請領支票或有退票之紀錄，或因恐嗣後退票遭受處罰，則被
      告對於該公司以他人名義開立支票豈有不知之理？
（三）共同被告丙○○持其保管中之乙○○之身分證及印章，於七十一年九月十七日
      由甲○○引導，以其妻吳林秋蘭名義為介紹人，在台中區中小企業銀行台中分
      行支票存款約定書、支票存款開戶申請書及擔當付款約定書上偽造乙○○署押
      及蓋用乙○○印章於其上，而偽造乙○○名義之各該約定書及申請書，並將之
      提出於該分行，致不知情之該分行承辦人員陳世賢准其開設支票存款戶，領
      支票使用，足以生損害於乙○○，有各該約定書及申請書附在七十四年度訴字
      第一一七八刑事卷內（含偵查卷），並經證人陳世賢即該分行襄理證明屬實。
      又共同被告丙○○、甲○○於開戶領用支票簿五本計一百七十五張，有領取支
      票簿影本附在同上他字卷內，其簽發之支票計有如附表九十四張，其中兌現者
       為編號一至八十一，其餘附表編號八二至九四號支票經提示不獲兌現，亦有
      台中區中小企業銀行台中分行檢送之已兌現支票影本八十一張及台中市票據交
      換所退票分戶帳卡附在他字卷第六五頁及本院七十三年訴字第七六七號第一一
      二頁卷內。
（四）綜上所述，被告所辯，顯係卸責之詞，不足採信，本件事證明確，被告犯行堪
      以認定。
二、按以自己共同犯罪之意思，事先同謀，而由其中一部分人實施犯罪行為者，均為
    共同正犯。本件被告與丙○○、甲○○共同謀議以乙○○名義申請開戶，而由丙○○、甲○○前往開戶，偽造支票存款約定書、支票存款開戶申請書及擔當付款
    約定書，進而領用支票，以乙○○名義簽發使用渠等所合夥經營之盛轟興公司。
    核被告所為，係犯刑法第二百零一條第一項偽造有價證券罪（被告所犯之第二百
    十六條、第二百十條行使偽造私文書罪，己罹於時效消滅，爰不另為免訴之判決
    ，詳後）。被告與丙○○、甲○○間，就偽造有價證券犯行，有犯意聯絡及行為
    分擔，均為共同正犯。被告其所犯行使偽造有價證券之低度行為，為偽造有價證
    券之高度行為所吸收，不另論罪，應僅論以偽造有價證券罪。又被告所犯偽造有
    價證證券罪中，其中有部分係利用不知情之會計人員為之者，為間接正犯。又被
    告先後多次偽造有價證券、並行使之犯行，時間緊接，犯罪構成要件相同，顯係
    基於概括犯意而為，應依刑法第五十六條連續犯之規定論以一罪。又戡亂時期罰
    金罰鍰裁判費執行費公證費提高標準條例，分別於七十二年六月廿四日修正為戡
    亂時期罰金罰鍰提高標準條例，於八十年五月六日修正為罰金罰鍰提高標準條例
    ，於八十二年二月五日又修正公布第二條及第四條，被告於行為後法律有變更，
    比較新舊法，新法不利被告，依刑法第二條第一項但書規定，應適用較有利於被
    告之舊法。又查被告雖有意圖供行使之用而偽造有價證券，然其開設公司，又確
    有正常營運，且其並非真正握有簽發支票權利之人，並非主謀，僅因為經營事業
    之所需，短於思慮，致觸犯本案犯行，情有可原，本院衡其情狀，倘處以法定本
    刑之最低刑即三年有期徒刑，可謂情輕法重，在客觀上足以使人心生同情，其犯
    罪情狀尚堪憫恕，爰依刑法第五十九條之規定，酌減其刑。爰審酌被告之素行尚
    佳，及如以上所載之犯罪動機、目的、手段，所生危害，暨犯罪後態度等一切情
    狀，量處如主文所示之刑。末查，被告前未曾受有期徒刑以上刑之宣告，有臺灣
    高等法院被告全國前案紀錄表一份在卷可按，經此教訓，當知警惕而無再犯之虞
    ，本院綜核各情，認上開所宣告之刑，以暫不執行為適當，併予宣告緩刑五年，
    以啟自新。如附表所示之支票九十四張，已偽造完成，應依刑法第二百零五條規
    定，予以宣告沒收。
三、公訴意旨另以：被告於七十一年九月間，與共同被告丙○○、甲○○三人，在台
    中市某地共同謀議，由甲○○囑不知情之妻吳林秋蘭為介紹人，再由丙○○於七
    十一年九月十七日持其所保管之其弟乙○○身分證及印章，前往台中區中小企業
    銀行台中分行，自稱乙○○，並於該分行之支票存款約定書、支票存款開戶申請
    書及擔當付款約定書上偽造乙○○署押及盜用乙○○印章於其上，而偽造乙○○
    名義之各該約定書及申請書，並將之提出於該分行，致不知情之該分行承辦人員
    陳世賢准其開設支票存款戶，領支票使用，足以生損害於乙○○，另涉有刑法第
    二百十條、第二百十六條之行使偽造私文書罪乙節。惟查，被告前開犯罪成立日
    為七十一年九月間，而行使偽造私文書罪之追訴權時效為十年，是以其追效時效
    至八十四年九月已完成（即１被告所犯偽造私文書罪，其最重本刑為有期徒刑五
    年，依刑法第八十條第二款規定，其追訴權期間為十年；２被告犯罪成立之時間
    為七十一年九月；３追訴權時效停止期間為二年六月；４實施偵查日期為七十四
    年七月十七；５通緝日期為七十四年十一月十五日，其追訴時效即１＋２＋３＋
    （５－４））。是以，被告前揭所犯行使偽造私文書罪，揆諸前開規定，本應諭
    知被告免訴之判決，惟公訴人認此部分與前揭起訴之有罪部分，具有牽連犯之關
    係，屬於裁判上一罪，爰不另為免訴之諭知。又因此部分主刑之追訴權既已消滅
    ，依從刑附隨於主刑而存在之法理，其偽造私文書上之署押，即無單獨存在之理
    ，自亦不能再為單獨沒收之宣告，併此敘明。
據上論斷，應依刑事訴訟法第二百九十九條第一項前段，刑法第廿八條、第五十六條
、第二百零一條第一項、第五十九條、第七十四條第一款、第二百零五條、第二條第
一項但書，戡亂時期罰金罰鍰裁判費執行費公證費提高標準條例第一條，判決如主文
。
本案經檢察官楊朝嘉到庭執行職務。
中       華       民       國     九十     年     六     月    二十六   日
                                   台灣台中地方法院刑事第一庭
                                          法  官  吳  進  發
右正本證明與原本無異。
如不服本判決，應於判決送達後十日內向本院提出上訴狀，上訴於臺灣高等法院臺中
分院( 須附繕本 )。
                                          書記官
中       華       民       國     九十     年     六     月    二十八   日


司法院資訊處製作；財團法人民間司法改革基金會備份。
